臺灣高雄地方法院行政訴訟判決
110年度交字第502號
原      告  鍾文耀  
被      告  高雄市政府交通局

代  表  人  張淑娟  
訴訟代理人  蘇健義  
上列當事人間交通裁決事件，原告不服被告民國110年10月12日
高市交裁字第32-VP0000000號裁決，提起行政訴訟，本院判決如
下：
    主　文
原告之訴駁回。
訴訟費用新臺幣參佰元由原告負擔。
    事實及理由
一、程序事項：按行政訴訟法第237條之7規定，交通裁決事件之
    裁判，得不經言詞辯論為之。本件屬交通裁決事件，依兩造
    所述各節及卷內資料其事證已臻明確，本院認無經言詞辯論
    之必要，爰不經言詞辯論而為判決。
二、事實概要：原告於民國110年7月27日16時9分許駕駛車牌號
    碼000-0000號自用小客車（下稱系爭車輛），在屏東縣萬丹
    鄉屏188線15公里處(下稱系爭地點)，因有「汽車駕駛人行
    車速度，超過規定之最高時速逾20公里至40公里以內」之違
    規行為，經屏東縣政府警察局屏東分局民和派出所（下稱舉
    發機關）員警填掣屏警交字第VP0000000號舉發違反道路交
    通管理事件通知單（下稱舉發通知單）逕行舉發。嗣原告於
    應到案日期前之110年9月5日向被告陳述不服，經被告函詢
    舉發機關後，認原告確有上揭違規行為，乃依道路交通管理
    處罰條例（下稱處罰條例）第40條、第63條第1項第1款規定
    ，於110年10月12日開立高市交裁字第32-VP0000000號裁決
    書（下稱原處分），裁處原告「罰鍰新臺幣（下同）1,800
    元，並記違規點數1點」。原告不服，提起本件行政訴訟。
三、原告主張：違規地點係一個下坡後加上微右彎處，原告當日
    行經該路段正為夕照眩光刺眼時，為顧及路況未能即時查看
    車速已超速；嗣原告另於110年8月20日再度行經該路段，然
    行經警52標誌後並未清楚且明顯所見舉發機關(不見員警著
    制服、巡邏車停放地點)及非固定式科學儀器之設置，故本
    件取締違法，該裁決應為無效交通違規告發單等語。並聲明
    ：原處分撤銷。
四、被告則以：
　㈠按道路交通標誌標線號誌設置規則第55條之2第1項規定：「
    測速取締標誌『警52』，用以警告車輛駕駛人前方路段常有測
    速取締執法，促使行車速度不得超過道路規定之最高速限或
    低於規定之最低速限」、第85條第1項規定：「最高速限標
    誌『限５』，用以告示車輛駕駛人前方道路最高行車時速之限
    制，不得超速」，故處罰條例第7條之2第3項「明顯標示」
    應係指具有「警告車輛駕駛人前方路段常有測速取締執法，
    促使行車速度不得超過道路規定之最高速限或低於規定之最
    低速限」功能之「警52」標誌，而非「用以告示車輛駕駛人
    前方道路最高行車時速之限制」之「限５」標誌，其理自明
    。次按道路交通安全規則第93條第1項規定略以：「（第1項
    ）行車速度，依速限標誌或標線之規定，無速限標誌或標線
    者，應依下列規定：一、行車時速不得超過50公里。但在設
    有快慢車道分隔線之慢車道，時速不得超過40公里，未劃設
    車道線、行車分向線或分向限制線之道路，時速不得超過30
    公里」。
　㈡經檢視舉發機關提供之員警職務報告、示意圖及採證照片可
    見：本案警52取締告示牌設置於屏188線西向15.251K處(萬
    順路二段往高雄)，與測速儀器之所在地屏188線西向15.03K
    處相距221公尺，而原告交通違規行為發生地依舉發機關查
    復為屏188線15K處，即本件『警示牌設置位置』與『交通違規
    行為發生地點』之距離約為251公尺(221+30)，顯已符合前揭
    「100公尺至300公尺間，明顯標示」之舉發要件。惟觀諸舉
    發機關提供之告示牌設置照片，本件「警52」告示牌為紅色
    外框三角形警示標誌，樣式清晰且明顯，標誌前方亦無任何
    遮蔽物阻擋視線，該標誌係為員警執勤時機動設置，並於執
    勤結束後拆除。又該警告標誌在日間有自然光線之情形下，
    足可清楚辨識，是該告示牌之設置，業已盡告知用路人依速
    限駕駛之作為義務，足以促請駕駛人注意不得違規行駛，已
    堪認符合處罰條例第7條之2第3項「明顯標示」之意旨。且
    衡諸上開設置告示牌規定之立法用意，不外表明科處違規人
    行政裁罰之目的乃在敦促駕駛人依行車速限駕駛，是以科學
    儀器採證，應由主管機關在明顯處警示，用以提醒駕駛人依
    道路速限行駛，以期在駕駛人避免受罰之心理下，達到依行
    車速限駕駛進而維護行車安全之最大效益，此係善意之提醒
    。原告身為駕駛人，領有合格之駕駛執照，理應藉此謹慎注
    意暨遵守該路段速度限制之規定，非僅於設置「測速照相請
    減速」之告示牌處、或在警車閃爍警示燈明確告知正在執行
    超速取締勤務時，方遵守交通規則，而於未設有告示牌處即
    得有不予遵循之寬容空間；況本件已於系爭地點前設置明顯
    告示牌告知駕駛人，已如前述，則本件警員舉發程序，並無
    任何違誤之處。
　㈢再按雷達測速儀器經列為法定度量器之測速設備裝置，衡諸
    度量衡法第5條、度量衡器檢定檢查辦法第3條第1項第6款之
    規定，與大眾有關之公務檢測儀器，既經由國家專責機關檢
    定合格後加以使用，並定期檢測，自有公信力。查本件舉發
    員警採證使用之雷達測速儀，係依規定送請經濟部標準檢驗
    局委託財團法人台灣商品檢測驗證中心檢驗合格領有合格證
    書（規格：24.150GHz照相式、型號：RLRDP、器號：21C247
    、檢定合格單號碼：M0GA0000000A、檢定日期：110年3月4
    日、有效期限：111年3月31日）等情，有財團法人台灣商品
    檢測驗證中心110年3月4日雷達測速儀檢定合格證書影本存
    卷足憑。復觀諸違規採證照片上清晰可見系爭車輛之車號：
    000-0000，且明確標示：日期：0000-0-00、時間：16:09:4
    4、速限：50kmh、車速：73kmh、主機：21C247、證號：M0G
    A0000000A等數據，足徵原告駕駛系爭車輛於上揭時間，行
    駛系爭路段時，該測速照相儀器確仍在合格期限內，且該雷
    射測速儀之準確性及正確性應值得信賴等語，資為抗辯。
　㈣並聲明：原告之訴駁回。
五、本院之判斷：
  ㈠按「行車速度，依速限標誌或標線之規定」，道路交通安全
    規則第93條第1 項前段定有明文。又按「汽車駕駛人，行車
    速度，超過規定之最高時速，或低於規定之最低時速，除有
    第43條第1項第2款情形外，處1,200元以上2,400元以下罰鍰
    」；「汽車駕駛人有下列各款所列條款之一者，除依原條款
    處罰鍰外，並予記點：1.有第33條第1項、第2項、第38條第
    1項、第40條、第45條、第47條第1款至第3款、第48條、第4
    9條或第60條第2項第1款、第2款情形之一者，各記違規點數
    1點」，處罰條例第40條、第63條第1項第1款分別定有明文
    。再按違反道路交通管理事件統一裁罰基準及處理細則（下
    稱處理細則）第1條規定：「本細則依道路交通管理處罰條
    例第92條第4項規定訂定之。」第2條規定：「（第1項）處
    理違反道路交通管理事件之程序及統一裁罰基準依本細則之
    規定辦理。（第2項）前項統一裁罰基準，如附件違反道路
    交通管理事件統一裁罰基準表(下稱裁罰基準表)。」上開處
    理細則之規定，就其立法目的及功能，乃為防止處罰機關枉
    縱或偏頗，依處罰條例第92條第4項所授權交通部會同內政
    部訂定處理細則及其附件裁罰基準表，用以維持裁罰之統一
    性與全國因違反道路交通管理事件受處罰民眾之公平，不因
    裁決人員不同，而生偏頗，寓有避免各監理機關於相同事件
    恣意為不同裁罰之功能，並非法所不許，於憲法上保障人民
    財產權之意旨並無牴觸（此並有司法院釋字第511號解釋理
    由書意旨足資參照），並無違反法律保留原則。而依裁罰基
    準表的記載，汽車駕駛人行車速度，超過規定之最高時速逾
    20公里至40公里以內，期限內繳納或到案聽候裁決者，應處
    罰鍰1,800元，並記違規點數1點，核此規定，既係基於母法
    之授權而為訂定，且就處理細則附件所示裁罰基準表中有關
    處罰條例第40條規定之裁罰基準內容，並未牴觸母法，被告
    自得依此基準而為裁罰。
  ㈡本件如事實概要欄所述之原告違規事實，有舉發通知單、原
    處分之裁決書、送達證書、屏東縣政府警察局屏東分局110
    年12月10日屏警分交字第11035030000號函、採證照片、警5
    2及測速照相器設置位置示意圖、雷達測速儀檢定合格證書
    、110年9月13日屏警分交字第11033705500號函、內政部警
    政署108年12月31日警署交字第10801763712號函等在卷可稽
    (本院卷第35至61頁)，洵堪認定為真。
  ㈢按「汽車駕駛人之行為有下列情形之一，當場不能或不宜攔
    截製單舉發者，得逕行舉發：……七、經以科學儀器取得證據
    資料證明其行為違規」、「前項第7 款之科學儀器應採固定
    式，並定期於網站公布其設置地點。但汽車駕駛人之行為屬
    下列情形之一者，不在此限：……九、行車速度超過規定之最
    高速限或低於規定之最低速限」、「對於前項第9 款之違規
    行為，採用固定或非固定式科學儀器取得證據資料證明者，
    於一般道路應於100 公尺至300 公尺間，於高速公路、快速
    公路應於300 公尺至1,000 公尺間，明顯標示之；其定點當
    場攔截製單舉發者，亦同」，處罰條例第 7 條之2 第1項、
    第2 項、第3 項分別定有明文。又道路交通標誌標線號誌設
    置規則第55條之2 第1 項亦規定：測速取締標誌「警52」，
    用以警告車輛駕駛人前方路段常有測速取締執法，促使行車
    速度不得超過道路規定之最高速限或低於規定之最低速限。
    觀諸本件違規超速採證照片（本院卷第47頁) 中清晰可見系
    爭車輛之車號：000-0000，且明確標示：日期：0000-0-00
    、時間：16:09:44、速限：50km/h、車速：73km/h、主機：
    21C247、證號：M0GA0000000A等數據，且本件舉發員警採證
    使用之雷射測速儀，係依規定送請經濟部標準檢驗局委託財
    團法人台灣商品檢測驗證中心檢驗合格領有合格證書（規格
    ：24.150GHz照相式、型號：RLRDP、器號：21C247、檢定合
    格單號碼：M0GA0000000A、檢定日期：110年3月4日、有效
    期限：111年3月31日），有財團法人台灣商品檢測驗證中心
    110年3月4日雷射測速儀檢定合格證書影本1 份在卷足憑( 
    本院卷第55頁) ；再者，原告駕駛系爭車輛超速違規當時之
    雷達測速儀所設置地點乃位於屏188線西向15.03K處，而本
    案警52取締告示牌設置於屏188線西向15.251K處(萬順路二
    段往高雄)之路邊燈桿上，距離前開雷達測速儀設置地點約2
    21 公尺處，該取締告示牌之豎立位置明顯可見，圖樣清晰
    可辨，亦無遭受樹木或其他物體遮蔽之情，此有該路段現場
    照片及警52設置相片示意圖在卷可參( 本院卷第49頁、第53
    頁) ，自已符合前揭「一般道路應於100 公尺至300 公尺間
    明顯標示」之舉發要件。
  ㈣原告雖主張當日行經該路段正為夕照眩光刺眼時，為顧及路
    況未能即時查看車速已超速云云。然按行政罰法第7 條第1 
    項規定：「違反行政法上義務之行為非出於故意或過失者，
    不予處罰。」其中所謂故意，係指行為人對於構成違規之事
    實及該事實係屬違規，明知並有意使其發生者（直接故意）
    ，或行為人對於構成違規之事實，預見其發生而其發生並不
    違背其本意，且知悉該事實係屬違規者（間接故意）而言；
    所謂過失係指行為人雖非故意，但按其情節應注意，並能注
    意，而不注意者（無認識之過失），或行為人對於構成違規
    之事實，雖預見其能發生而確信其不發生者（有認識之過失
    ）而言。原告客觀上既有超速之違規行為，且該路段依法設
    置警52測速取締標誌，已如前述，則原告主觀上縱非故意，
    亦有應注意能注意而疏未注意之過失，自屬違反處罰條例第
    40條規定之行為無訛。
　㈤原告又主張於110年8月20日再度行經該路段，行經警52標誌
    後並未清楚且明顯所見舉發機關(不見員警著制服、巡邏車
    停放地點)及非固定式科學儀器之設置云云。惟依交通違規
    稽查與輕微違規勸導作業注意事項業經內政部警政署於102
    年9月3日函修正稽查注意事項第5點第1項第3款、第4款及第
    3項第1款第5目修正後規定定為：「五、交通違規稽查之具
    體作法（一）逕行舉發……3.以『非固定式』科學儀器採證違規
    時：（1）值勤地點、項目應經主管核定。（2）應著制服，
    並將違規要件完整攝入，非經主官核准，不得以『便衣值勤』
    。」「4.取締『嚴重超速（超速40公里以上）』、『行使路肩
    （高速公路）』、『大型車、慢速車不依規定行使外側車道（
    高速公路）』、『蛇行（任意變換車道、危險駕駛）、大型車
    惡意逼迫小車（未保持行車安全距離）（高速公路）』等四
    項，應穿著制服，並得使用偵防車隨著車流巡邏或者在『制
    高點』運用科學儀器『照相』、『錄影』蒐證舉發。」「（三）
    注意事項1.超速……（5）執行非固定式測速照相人員需穿著
    制服，使用非巡邏車輛執勤時，車輛需有明顯標識。」，由
    上開規定可知已刪除原95年6月6日制定之注意事項第4點具
    體作法、第1項交通違規稽查、第1款逕行舉發第5目關於「
    照相採證時，應著制服於明顯處所公開執法，並將違規要件
    完整攝入」規定。現行103年4月23日函頒之稽查注意事項亦
    未要求執勤員警、巡邏車或明顯標識車輛必須是位在駕駛人
    明顯可見之處。故本件執勤員警使用非固定式科學儀器進行
    超速違規取證時，其執勤地點縱非明顯致原告未能看見，若
    已在前方特定範圍內設置明顯標示，即已符合處罰條例第7
    條之2所定逕行舉發之合法要件，執勤員警、巡邏車或明顯
    標識車輛是否位在駕駛人明顯可見之處，並非逕行舉發之合
    法要件，對該違規事項之認定與證明，尚不生影響（高雄高
    等行政法院108年交上字第24號判決亦同此見解）。況且內
    政部警政署已於108年12月31日警署交字第10801763712號函
    函令停止適用「交通違規稽查與輕微違規勸導作業注意事項
    」，故本件違規行為日時，當已無隱藏式執法適法性之爭議
    。從而，原告質疑並未清楚明顯見員警著制服、駕駛巡邏車
    執法云云，核與前開解釋不合，原告上開主張難以採為原處
    分違法之認定依據。且按「汽車駕駛人之行為有下列情形之
    一，當場不能或不宜攔截製單舉發者，得逕行舉發：……七、
    經以科學儀器取得證據資料證明其行為違規。前項第七款之
    科學儀器屬應經定期檢定合格之法定度量衡器，其取得違規
    證據資料之地點或路段，應定期於網站公布。但汽車駕駛人
    之行為屬下列情形之一者，不在此限：……九、行車速度超過
    規定之最高速限或低於規定之最低速限。」處罰條例第7條
    之2第1項第7款、第2項第9款有明文規定。本件原告係因行
    車速度超過規定之最高速限違規行為而遭逕行舉發，依前揭
    處罰條例第7條之2規定，本毋庸定期於網站公布取得違規證
    據資料之地點或路段；況且，執法機關已依處罰條例第7條
    之2第3項規定，於一般道路100 公尺至300 公尺間以警52取
    締告示牌明顯標示採用科學儀器取得超速違規證據資料以供
    用路人提前警惕注意，已如前述，故堪認本件舉發程序並無
    違誤，被告以原處分而為裁罰，亦屬合法有據。
  ㈥按當事人主張有利於己之事實者，就其事實有舉證之責任。
    但法律別有規定，或依其情形顯失公平者，不在此限，行政
    訴訟法第236 條、第136 條準用民事訴訟法第277 條規定可
    參。再按行政法院應依職權調查事實關係，不受當事人主張
    之拘束；行政法院於撤銷訴訟，應依職權調查證據，行政訴
    訟法第125 條第1 項、第133 條前段分別定有明文，是行政
    法院在審理案件時應盡闡明義務，使當事人盡主張事實及聲
    明証據之能事，並盡職權調查義務，以查明事實真相，避免
    真偽不明之情事發生，惟如已盡闡明義務及職權調查義務後
    ，事實仍真偽不明時，則作舉證責任之分配，使應負舉證責
    任之人負擔該不利之結果（參照最高行政法院94年度判字第
    58號判決）。亦即行政法院就應依職權調查證據之事件，僅
    係免除行政訴訟當事人之主張責任（即所謂主觀舉證責任）
    ，並非免除當事人之舉證義務（所謂客觀舉證責任），亦即
    待證事實陷於不明時，當事人仍應負擔不利益之舉證責任分
    配，此依行政訴訟法第237 條之9 第1 項之規定，於交通裁
    決事件訴訟程序亦準用之。系爭車輛於行經系爭地點時，有
    超速之違規行為，且該取締地點前約221 公尺處之路旁燈桿
    設置有三角形「警52」警告標誌牌面，用以提醒駕駛人前方
    路段常有測速取締執法，應依規定速限行駛等情，已如前述
    ，則被告就原告違反處罰條例第40條規定並經雷達測速儀測
    速拍照依法得予以裁罰之要件事實，已盡充分提出上開之證
    據加以證明。原告主張應撤銷原處分之前開各項事實，並未
    提出積極證據以證其說，且其主張之各節理由皆與法牴觸而
    難以憑採，本院自殊無從為有利於原告之認定。
六、綜上所述，原告主張各節，均乏依據，要不可取。本件被告
    認定原告駕駛系爭車輛於上開時、地，確有「汽車駕駛人行
    車速度，超過規定之最高時速逾20公里至40公里以內」之違
    規行為，核屬明確。從而，被告依處罰條例第40條、第63條
    第1 項第1款及裁罰基準表等規定，逕行裁處原告如原處分
    所示，於法並無違誤。原告猶執前詞指摘原處分不當，訴請
    撤銷原處分，為無理由，應予駁回。
七、本件判決基礎已臻明確，兩造其餘攻擊防禦方法與訴訟資料
    ，及原告其他證據調查之聲請，經本院審核後，認與本件判
    決結果不生影響，且無調查之必要，爰不再一一論述及為調
    查，併此敘明。
八、本件第一審裁判費為300 元，依法應由敗訴之原告負擔，爰
    確定第一審訴訟費用額如主文第2項所示。
九、據上論結，本件原告之訴為無理由，依行政訴訟法第98條第
    1 項前段、第237 條之7 、第237 條之8 第1 項、第237 條
    之9 第1 項、第236 條，判決如主文。
中　　華　　民　　國　　111 　年　　11　　月    10  日　
　　　　　　　　　行政訴訟庭　法　官　謝琬萍
以上正本係照原本作成。　
如不服本判決，應於判決送達後20日內，向本院提出上訴狀並表
明上訴理由（原判決所違背之法令及其具體內容或依訴訟資料可
認為原判決有違背法令之具體事實），其未載明上訴理由者，應
於提出上訴後20日內向本院補提理由書（上訴狀及上訴理由書均
須按他造人數附繕本，如未按期補提上訴理由書，則逕予駁回上
訴），並應繳納上訴裁判費新臺幣750元。
中　　華　　民　　國　　111 　年　　11　　月　　11　　日
                              書記官   林麗文